臺灣臺中地方法院民事判決　九十三年度訴字第二一五七號
　　原　　　告　榮民工程股份有限公司
　　法定代理人　甲○○
　　訴訟代理人　劉志鵬　律師
　　　　　　　　林鼎鈞　律師
　　被　　　告　乙○○
　　訴訟代理人　陳文慧　律師
右當事人間返還不得利事件，本院於九十四年一月二十日言詞辯論終結，判決如下：
    主      文
被告應給付原告新台幣柒拾捌萬零肆佰貳拾伍元，及自民國九十三年十月十二日起至
清償日止，按年息百分之五計算之利息。
訴訟費用由被告負擔。
本判決於原告以新台幣貳拾陸萬元為被告供擔保後，得為假執行；但被告以新臺幣柒
拾捌萬零肆佰貳拾伍元，為原告預供擔保後，得免為假執行。
    事實及理由
壹、兩造之聲明：
  一、原告：如主文第一項、第二項所示，並陳明願供擔保，請准宣告假執行。
  二、被告：(一)原告之訴駁回。(二)訴訟費用由原告負擔。(三)如受不利之判決，願供擔
      保請准免為假執行。
貳、原告起訴主張：緣前行政院國軍退除役官兵輔導委員會榮民工程事業管理處（下
    稱榮工處）為建立移轉民營之條件，曾經辦理專案裁減，並依「行政院國軍退除
    役官兵輔導委員會附屬生產事業機構配合移轉民營專案裁減人員處理要點（下稱
    「處理要點」）」之規定，於專案裁減時，就年資尚不足以請領老年給付之離職
    或資遣員工，依其損失之勞保投保年資，依照勞工保險條例第五十九條規定之老
    年給付計算標準，由榮工處發給補償金，並約定若離職或資遣員工再行參加勞工
    保險而領取老年給付時，應將所領補償金繳回；如其所領老年給付之金額較原補
    償金為低時，則僅需繳回與所領老年給付同額之補償金。被告於八十三年十一月
    一日榮工處辦理專案裁減時，曾依前開「處理要點」領取補償金新台幣（下同）
    七十八萬零四百二十五元，並切結承諾如再參加勞工保險而領取老年給付時，願
    將所領補償金繳回。嗣榮工處於八十七年七月一日改制為原告公司，並由原告公
    司概括承受原榮工處之權利義務，被告於資遣後並再行參加勞工保險，而於九十
    一年四月十九日自勞工保險局領得老年給付一百三十八萬五千零二十元，自已失
    其保有上開老年給付補償金之法律上原因，爰依不當得利返還請求權，及被告返
    還勞工保險老年給付補償金之切結，請求判決如聲明所示。
參、被告則以：前開「處理要點」係在被告進入榮工處任職之後始行制定，制定當時
    榮工處為公務機關，所發布之法規命令對被告不利益，應有信賴保護原則之適用
    ，且榮工處於「處理要點」發布前後，均未向所屬員工說明或徵詢意見，該「處
    理要點」對於不知情之被告不生拘束力；再被告係於八十三年十一月一日離職，
    八十三年十一月二十六日始行發布之「行政院國軍退除役官兵輔導委員會會屬事
    業機構移轉民營從業人員權益補償辦法」，不能溯及適用於被告之案例；原告以
    其強大之經濟及資訊優勢逼迫毫無對抗能力之被告簽署切結書，顯已違反公序良
    俗，應屬無效；再被告受領自原告之補償金，與被告另向勞工保險局請領之老年
    給付，並非源於同一之法律事實，自無直接之因果關係，當不成立不當得利返還
　　請求權，且如成立不當得利返還請求權，原告自承以墊付之條件支付被告老年給
    付補償金，亦屬明知無給付之義務而為給付，依民法第一百八十條第三款之規定
    ，亦屬不得請求返還等語，資為抗辯。
肆、經查：
  一、按訴狀送達後，原告不得將原訴變更或追加他訴，但請求之基礎事實同一者，
      不在此限，民事訴訟法第二百五十五條第一項定有明文。本件原告起訴時已在
　　　起訴狀中載明：「榮工處於發放補償金時，業與離職之員工約定若其再行參加
      勞保險而領取老年給付時，應將保險金繳回」，並主張依不當得利請求權請求
      被告返還所受領之老年給付補償金，嗣於九十三年十二月二十八日言詞辯論時
      追加主張依切結書請求被告給付，核原告前後之主張，其請求之基礎事實係屬
      同一，依首揭規定，應予准許。
  二、以下之事實為兩造所不爭，本院採為判決之基礎：
    (一)榮工處於八十七年七月一日改制為榮民工程股份有限公司（即原告），並由原
      告概括承受前榮工處之權利義務。
    (二)榮工處於八十三年十月十七日核准被告資遣，並於八十三年十一月一日生效。
    (三)被告於八十四年三月十日向榮工處領得勞工保險老年給付補償金七十八萬零四
      百二十五元。
    (四)被告於被資遣後另行參加勞工保險，嗣由宗勇土木包工業為其申領勞工保險老
      年給付，勞工保險局在九十一年四月十九日給付勞工保險老年給付一百三十八
      萬五千零二十元。
    (五)被告於領取勞工保險老年給付補償金時，曾切結「本人經列為本處專業裁減人
      員，：：：請同意發給勞保補償金，並保證爾後依法再參加同一保險：：：時
      ，即自動向本處無息繳回原領之補償金，且若遲誤催繳期限時，並願加付法定
      遲延利息：：：」。
  三、本件被告乙○○於領得系爭勞工保險老年給付時，曾切結稱「本人經列為本處
      專業裁減人員，：：：請同意發給勞保補償金，並保證爾後依法再參加同一保
      險：：：時，即自動向本處無息繳回原領之補償金，且若遲誤催繳期限時，並
      願加付法定遲延利息：：：」，此有原告所提出之切結書在卷可稽（本院卷第
      四十六頁），並為被告所不爭。被告於辦理資遣時，亦曾對榮工處提出「行政
      院國軍退除役官兵輔導委員會榮民工程事業管理處專案裁減人員勞保事項意願
      調查表」，請求「不合於請領老年給付，擬請領補償金」，亦有該意願調查表
      可證（本院卷第四十五頁），是被告於八十三年間遭資遣離職之時，確曾切結
      承諾離職後如再行參加勞工保險領得勞工保險老年給付時，同意退還所具領之
      補償金。查被告被資遣時，除領得依其工作年資計算之「資遣費」、一個月「
      預告工資」，及六個月薪給之「慰助金」計一百七十八萬三千三百十元之外（
      本院卷第六十四頁移轉民營裁減人員結發清冊），並領得本件系爭之「老年給
      付補償金」七十八萬零四百二十五元，上開補償金，即在於填補被告因資遣而
      可能損失之勞工保險老年給付（見「處理要點」第四條之(四)），且被告嗣後亦
      再行參加勞工保險，並於九十一年四月十九日領取勞工保險老年給付一百三十
      八萬五千零二十元，衡之情理，被告當無信賴其有同時具領，並保有「勞工保
      險老年給付」、「老年給付補償金」之雙重利益，或事業單位永無業務緊縮而
      須有資遣員工之必要；況且，被告自稱是看到榮工處公布之辦法條件不錯，才
      聲請資遣，並切結於另行領得老年給付時即退還補償金（本院卷第六十八頁）
      ，亦難認原告之行為有何違反信賴利益保護，或切結書違反公序良俗而無效之
      情事，被告上開所辯，均非可採。
  四、綜合前述，原告依據被告切結書之承諾，請求被告給付原告七十八萬零四百二
      十五元，及自起訴狀繕本送達之翌日（即九十三年十月十二日）至清償日止，
      按年息百分之五計算之法定利息，於法有據，應予准許。原告及被告均陳明願
      供擔保，請准為假執行或免為假執行之宣告，經核於法均無不合，爰分別酌定
      相當之金額，併予宣告之。
  五、本件事證已臻明確，兩造其餘攻擊防禦方法與舉證，核與判決結果無影響，爰
      不逐一贅述，附此敘明。
伍、結論：原告之訴為有理由，依民事訴訟法第七十八條、第三百九十條第二項、第
    三百九十二條第二項，判決如主文。
中　　　華　　　民　　　國　　九十四　　年　　　一　　　月　　三十一　　日
                                        臺灣臺中地方法院民事第四庭
~B法　　　官　王　銘
正本係照原本作成
如對本判決上訴，須於判決送達後廿日內向本院提出上訴狀
中　　　華　　　民　　　國　　九十四　　年　　　一　　　月　　三十一　　日
~B法院書記官　童淑芬
